【裁判字號】    98,金訴,10
【裁判日期】    980710
【裁判案由】    銀行法
【裁判全文】
臺灣臺北地方法院刑事判決              98年度金訴字第10號
公  訴  人  臺灣臺北地方法院檢察署檢察官
被      告  辛○○
選任辯護人  江淑卿律師
被      告  丙○○
選任辯護人  沈以軒律師
            劉師婷律師
被      告  寅○○
指定辯護人  本院公設辯護人  己○○
被      告  庚○○
選任辯護人  陳萬發律師
上列被告等因違反銀行法等案件，經檢察官提起公訴（九十八年
度偵字第四四二號），本院判決如下：
    主  文
辛○○共同法人之行為負責人違反非銀行不得經營收受存款業務
之規定，處有期徒刑壹年捌月，緩刑參年。
丙○○共同法人之行為負責人違反非銀行不得經營收受存款業務
之規定，處有期徒刑壹年捌月，緩刑參年。
寅○○共同法人之行為負責人違反非銀行不得經營收受存款業務
之規定，處有期徒刑壹年陸月，減為有期徒刑玖月，緩刑貳年。
庚○○共同法人之行為負責人違反非銀行不得經營收受存款業務
之規定，處有期徒刑壹年陸月，減為有期徒刑玖月，緩刑貳年。
    事  實
一、辛○○、丙○○、寅○○及庚○○均任職於陳寶伶（原名「
    陳麗」，業經本院以九十七年度訴字第五一三號判決應執行
    有期徒刑三年七月）所經營之雙鴻投資股份有限公司（以下
    簡稱「雙鴻公司」，址設臺北市中山區○○○路二號五樓）
    ，及精誠投資顧問有限公司（以下簡稱「精誠公司」，址設
    臺北市松山區○○○路一八一號十五樓，原址設臺北市中山
    區○○○路二號五樓及七樓之二）而擔任業務員。辛○○、
    丙○○、寅○○及庚○○均明知雙鴻公司及精誠公司均非銀
    行，不得經營收受存款業務，竟與陳寶伶共同基於向不特定
    人收受存款以投資期貨及外匯等標的而經營銀行收受存款業
    務之犯意聯絡，自民國九十四年十二月九日起至九十五年十
    月十一日止，先後以陳寶伶或雙鴻公司、精誠公司之名義，
    向不特定多數人收受存款，並約定存款人每月可固定領取總
    金額百分之一至百分之一點五之利息之方式，凡業務人員有
    招攬投資成功，即可依公司業務級別一次或按月抽取投資金
    額百分之零點六至百分之一點二不等之佣金，期間先後向王
    琮品、乙○○、丁○○、甲○○、戊○○、癸○○、子○○
    及丑○等人收受存款，並約定給付上開利息，使王琮品等人
    陸續將款項交付或匯入臺北富邦銀行中崙分行精誠公司帳戶
    （帳號：000000000000）及陳寶伶帳戶（帳號
    ：000000000000）內，共計收受存款金額達新
    臺幣（下同）六百四十九萬元（出資人、出資時間、出資金
    額、招攬人、給付之紅利等詳如附表所示）。
二、案經內政部警政署刑事警察局移送臺灣臺北地方法院檢察署
    檢察官偵查起訴。
    理  由
一、按被告以外之人於審判外之言詞或書面陳述，除法律有規定
    者外，不得作為證據；又被告以外之人於審判外之陳述，雖
    不符合同法第一百五十九條之一至第一百五十九條之四之規
    定，但經當事人於審判程序同意作為證據，法院審酌該言詞
    陳述或書面陳述作成時之情況，認為適當者，亦得為證據。
    當事人、代理人或辯護人於法院調查證據時，知有第一百五
    十九條第一項不得為證據之情形，而未於言詞辯論終結前聲
    明異議者，視為有前項之同意，刑事訴訟法第一百五十九條
    第一項及第一百五十九條之五分別定有明文。查本案當事人
    對於認定事實所引用之證據資料，於本院準備程序及審理期
    日調查證據中均陳明同意引用為本案證據，而本院審酌該等
    言詞供述及書面非供述證據作成時之情況認為適當，依刑事
    訴訟法第一百五十九條之一至第一百五十九條之五之規定，
    均有證據能力。
二、上揭犯罪事實，業據被告辛○○、丙○○、寅○○及庚○○
    於本院審理中坦承不諱，核與被害人甲○○、乙○○、丁○○、戊○○、癸○○、子○○及丑○於偵查中指訴大致相符
    ，並經證人即王琮品之姑姑王靜美與共犯陳寶伶於偵查中證
    述屬實，且有行政院金融監督管理委員會九十七年三月三日
    金管證四字第０九七０００八八七０號函（九十六年度偵字
    第二五號卷二第一五五頁）、精誠投資顧問有限公司基本資
    料查詢、公司案卷影本（九十五年度他字第九八六三號卷第
    一二五至一四五頁）、雙鴻投資股份有限公司基本資料查詢
    、公司案卷影本（九十五年度他字第九八六三號卷第一四七
    至一七八頁）、臺北富邦銀行中崙分行九十六年六月七日北
    富銀中崙字第九六六００四四００號函暨所附精誠公司（帳
    號：000000000000）及陳寶伶（帳號：000
    000000000）帳戶交易明細（九十六年度偵字第二
    五號卷二第三六至五五頁）、臺北富邦銀行中崙分行九十五
    年十月十三日北富銀中崙字第九五六００八四００號函暨所
    附雙鴻公司（帳號：00000000000）及精誠公司
    （帳號：000000000000）帳戶交易明細（九十
    七年度偵字第四六九五號卷二第一九七至二一四頁）、臺北
    富邦銀行中崙分行九十五年十月十七日北富銀中崙字第九五
    六００八四００號函暨所附陳寶伶（帳號：0000000
    00000）帳戶交易明細（九十七年度偵字第四六九五號
    卷二第二一五至二二二頁）、現金帳二本影本（九十七年度
    偵字第四六九五號卷二第二四八至二八三、第三一七至三六
    六頁）、子○○提供之存摺內頁影本及銀行交易明細（九十
    七年度他字第二七七七號卷四第一至四頁）、癸○○提供之
    存摺內頁影本（九十七年度他字第二七七七號卷四第六至八
    頁）、契約書影本（九十七年度偵字第四六九五號卷二第二
    八四至二九四頁）、精誠人事職階表（九十七年度偵字第四
    六九五號卷二第二四六頁）、精誠內部資訊週報（九十七年
    度偵字第四六九五號卷二第三七九至三八三頁）、一千萬獵
    鷹計劃（九十六年度偵字第二五號卷一第八三頁）、人事資
    料（九十七年度偵字第四六九五號卷一第一八七至一九六頁
    ）、業務管理辦法及薪資制度（九十六年度偵字第二五號卷
    一第六十至六一頁）、紅包袋影本（九十六年度偵字第二五
    號卷一第四九頁）、商品投資說明（九十七年度偵字第四六
    九五號卷二第三六七至三七六頁）、九十五年十一月份業績
    統計表（九十七年度偵字第四六九五號卷二第三九０頁）、
    空白契約書資料（九十七年度偵字第四六九五號卷二第二九
    五至三００頁）、空白收據資料（九十七年度偵字第四六九
    五號卷二第三一０至三一四頁）、陳蕙芳提供之匯款資料及
    本票影本（九十五年度他字第九八六三號卷第三三至三九頁
    ）各一件附卷可稽，堪信被告辛○○、丙○○、寅○○及庚○○於本院審理中所為之自白應與事實相符。是本件事證已
    臻明確，被告辛○○、丙○○、寅○○及庚○○犯行均堪認
    定，應予依法論科。
三、新舊法比較：
  (一)按被告等行為後，刑法業於九十四年二月二日修正公布，並
    於九十五年七月一日施行。按行為後法律有變更者，適用行
    為時之法律，但行為後之法律有利於行為人者，適用最有利
    於行為人之法律，現行刑法第二條第一項訂有明文。此條規
    定乃與刑法第一條罪刑法定主義契合，而貫徹法律禁止溯及
    既往原則，係規範行為後法律變更所生新舊法律比較適用之
    準據法，是刑法第二條本身雖經修正，但刑法第二條既屬適
    用法律之準據法，本身尚無比較新舊法之問題，應一律適用
    裁判時之現行刑法第二條規定以決定適用之刑罰法律，先予
    辨明。又以本次刑法修正之比較新舊法，應就罪刑有關之共
    犯、未遂犯、想像競合犯、牽連犯、連續犯、結合犯，以及
    累犯加重、自首減輕暨其他法定加減原因（如身分加減）與
    加減例等一切情形，綜其全部罪刑之結果而為比較，最高法
    院九十五年五月二十三日著有九十五年度第八次刑庭會議決
    議可資參照。至修正後刑法第二條第一項之規定，係規範行
    為後「法律變更」所生新舊法比較適用之準據法，故如新舊
    法處罰之輕重相同，即無比較適用問題，非此條所指之法律
    有變更，若純為文字修正者，更應同此，最高法院九十五年
    十一月七日九十五年度第二十一次刑事庭會議決議參照。復
    按修正後刑法第二條第一項之規定，係規範行為後「法律變
    更」所生新舊法比較適用之準據法，故如新舊法處罰之輕重
    相同，即無比較適用問題，非此條所指之法律有變更，若純
    為文字修正者，更應同此（最高法院九十五年十一月七日九
    五年度第二一次刑事庭會議決議參照）。經查：
  １修正前刑法第三十一條第一項係規定「因身分或其他特定關
    係成立之罪，其共同實施或教唆、幫助者，雖無特定關係，
    仍以共犯論」，修正後刑法第三十一條第一項則規定「因身
    分或其他特定關係成立之罪，其共同實行、教唆或幫助者，
    雖無特定關係，仍以正犯或共犯論。但得減輕其刑」。是比
    較新舊法結果，修正後刑法第三十一條第一項於但書增列減
    刑之規定，自屬較有利於被告。
  ２修正後刑法第二十八條將「實施」修正為「實行」，使新舊
    法之共同正犯範圍因此而有變動，自屬犯罪後法律有變更（
    最高法院九十六年度臺上字第九三四號判決），惟參照修正
    理由之說明，本案被告等之犯罪行為，不論依新法或舊法，
    均成立共同正犯，適用新法並無較有利於被告。
  ３綜上，新舊法就共同正犯及未具身分之共犯刑責既因此有變
    動，而舊法就未具身分之共犯刑責較不利於被告，自應適用
    新法。又犯罪在刑法前開修正施行前，而於施行後裁判，則
    其緩刑之宣告，應適用修正施行後（即新法）第七十四條之
    規定（最高法院九十五年十一月七日九十五年度第二十一次
    刑事庭會議決議參照）。
四、核被告辛○○、丙○○、庚○○及寅○○所為，均係犯銀行
    法第一百二十五條第三項、第一項之罪。被告辛○○、丙○○、庚○○及寅○○及其他業務人員為無身分之人，與具有
    負責人身分之陳寶伶間，有犯意聯絡及行為分擔而共同實施
    犯罪，為身分犯，依修正後刑法第三十一條第一項之規定，
    均為共同正犯，併依同條項但書之規定減輕其刑。至被告辛○○、丙○○雖有多次違反銀行法第一百二十五條第三項、
    第一項之行為，惟因業務本身即有反覆實施之特性，故僅論
    以一罪。茲查，被告辛○○、丙○○、庚○○及寅○○所涉
    銀行法第一百二十五條第三項、第一項之罪，屬最輕本刑為
    有期徒刑三年以上之罪，惟被告四人雖擔任業務員，負責向
    不特定人收受存款，但均僅領取佣金，並未實際參與公司決
    策及存款收受，與最輕本刑為有期徒刑三年以上相衡，顯屬
    情輕法重，是其犯罪之情狀顯可憫恕，爰均依刑法第五十九
    條之規定酌減其刑，併遞減之。爰審酌被告辛○○、丙○○
    、庚○○、寅○○與陳寶伶共同向不特定人收受存款，吸取
    資金金額不低，對於金融次序之影響頗鉅，並斟酌其等犯罪
    動機、目的、手段、品行、智識程度、生活狀況、收取金額
    高低及次數，與犯後坦承之態度等一切情狀，分別量處如主
    文所示之刑。又被告寅○○及庚○○之犯罪時間均係於九十
    六年四月二十四日之前，且無中華民國九十六年罪犯減刑條
    例所定不得減刑之情形，爰依同條例第二條第一項第三款規
    定減其宣告刑二分之一。末查，被告丙○○、庚○○、寅○○前未曾受有期徒刑以上刑之宣告，被告辛○○前雖曾因證
    券交易法案件，經本院於九十五年十二月二十八日以九十五
    年度訴字第四四五號判處有期徒刑三月，緩刑二年在案，但
    緩刑期滿其緩刑之宣告未經撤銷，已失其效力，此有臺灣高
    等法院被告前案紀錄表附卷可稽。被告丙○○、辛○○、庚○○及寅○○均因一時失慮，偶罹刑典，於犯罪後已坦承犯
    行，頗具悔意，且如附表所示之被害人均已取回出資，實際
    上並未受有損害，此據證人王靜美及被害人乙○○、丁○○
    、甲○○、戊○○、癸○○、子○○、丑○等於偵查中證述
    屬實，故被告等四人經此偵審科刑宣告之教訓，應足促其有
    所警惕，是本院因認前所宣告之刑，以暫不執行為適當，爰
    均依刑法第七十四條第一款之規定，各予宣告緩刑三年或二
    年，以啟自新。
五、至公訴意旨另以：被告丙○○任職於陳寶伶所經營之雙鴻或
    精誠公司，擔任業務員職務，明知雙鴻及精誠公司非銀行，
    不得經營收受存款業務，竟仍與陳寶伶共同基於經營銀行收
    受存款業務之犯意聯絡，以集資投資期貨及外匯等標的為由
    ，向被害人壬○○收受存款十萬元，並約定給付固定利息，
    因認被告丙○○此部分亦涉犯銀行法第一百二十五條第一項
    之罪嫌。惟查，被告丙○○就此部分辯稱僅係借用壬○○之
    銀行帳戶使用，壬○○並未投資，其並未向壬○○收受存款
    等語。而證人壬○○於本院審理中亦結證稱：丙○○與渠哥
    哥要好，渠把銀行戶頭借給丙○○使用，沒有問原因，渠是
    將銀行存摺及印章借給丙○○使用，差不多二、三年間丙○○已經歸還，渠沒有透過丙○○出錢投資雙鴻公司或精誠公
    司等語（見本院卷第一二一至一二二頁）。堪信被告丙○○
    所辯證人壬○○僅是出借帳戶供其使用，並未出資等語，應
    可採信。公訴意旨認此部分被告丙○○亦涉犯銀行法第一百
    二十五條第一項之罪嫌，容有未洽，此部分不能證明被告丙○○犯罪，此外復查無其他積極證據足資認定被告丙○○涉
    有違反銀行法之犯行，原應為無罪諭知，惟公訴意旨認此部
    分與前開有罪部分有實質上一罪關係，爰不另為無罪諭知，
    附此敘明。
據上論斷，應依刑事訴訟法第二百九十九條第一項前段，銀行法
第一百二十五條第三項、第一項，刑法第二條第一項前段、第十
一條前段、第二十八條、第三十一條第一項、第五十九條、第七
十四條第一項第一款，中華民國九十六年罪犯減刑條例第二條第
一項第三款、第七條，判決如主文。
本案經檢察官徐則賢到庭執行職務。
中    華    民    國    98    年    7    月    10     日
                  刑事第十三庭  審判長法  官  許泰誠
                                      法  官  陳君鳳
                                      法  官  郭顏毓
以上正本證明與原本無異。
如不服本判決，應於判決送達後10日內向本院提出上訴狀（應抄
附繕本）。告訴人或被害人如對於本判決不服者，應具備理由請
求檢察官上訴，其上訴期間之計算係以檢察官收受判決正本之日
期為準。
                                      書記官 潘文賢
中    華    民    國    98    年    7     月    13    日
附錄本案論罪科刑法條全文：
銀行法第125條
違反第29條第1項規定者，處3年以上10年以下有期徒刑，得併科
新台幣1千萬元以上2億元以下罰金。其犯罪所得達新台幣1億元
以上者，處7年以上有期徒刑，得併科新台幣2500萬元以上5億元
以下罰金。
經營銀行間資金移轉帳務清算之金融資訊服務事業，未經主管機
關許可，而擅自營業者，依前項規定處罰。
法人犯前二項之罪者，處罰其行為負責人。
附表：
┌─┬───┬────┬───┬───┬──┬──┬──┐
│編│投資人│時  間  │金  額│業務員│匯入│利率│出金│
│號│      │（民國）│（新臺│      │帳戶│    │日期│
│  │      │        │幣）  │      │    │    │    │
├─┼───┼────┼───┼───┼──┼──┼──┤
│1 │王琮品│94年12月│100,00│辛○○│精誠│2﹪ │95年│
│  │      │12日    │0元   │      │公司│    │9月 │
│  │      │        │      │      │    │    │15日│
├─┼───┼────┼───┼───┼──┼──┼──┤
│2 │王琮品│95年2月 │400,00│辛○○│精誠│2﹪ │95年│
│  │      │9日     │0元   │      │公司│    │8月 │
│  │      │        │      │      │    │    │17日│
├─┼───┼────┼───┼───┼──┼──┼──┤
│3 │乙○○│95年6月 │2,500,│丙○○│陳寶│不詳│已出│
│  │丁○○│15日    │000元 │      │伶  │    │金（│
│  │      │        │      │      │    │    │日期│
│  │      │        │      │      │    │    │不詳│
│  │      │        │      │      │    │    │）  │
├─┼───┼────┼───┼───┼──┼──┼──┤
│4 │甲○○│95年5月 │200,00│辛○○│精誠│1.5 │95年│
│  │      │15日    │0元   │      │公司│﹪  │8月 │
│  │      │        │      │      │    │    │22日│
├─┼───┼────┼───┼───┼──┼──┼──┤
│5 │戊○○│95年6月 │2,000,│丙○○│陳寶│2﹪ │95年│
│  │      │16日    │000元 │      │伶  │    │9月 │
│  │      │        │      │      │    │    │18日│
├─┼───┼────┼───┼───┼──┼──┼──┤
│6 │癸○○│94年12月│800,00│庚○○│精誠│2﹪ │95年│
│  │      │9日     │0元   │      │公司│    │6月9│
│  │      │        │      │      │    │    │日  │
├─┼───┼────┼───┼───┼──┼──┼──┤
│7 │子○○│95年9月 │200,00│寅○○│精誠│1.5 │96年│
│  │      │21日    │0元   │      │公司│﹪  │年中│
├─┼───┼────┼───┼───┼──┼──┼──┤
│8 │丑○  │95年10月│290,00│丙○○│陳寶│不詳│已出│
│  │      │11日    │0元   │      │伶  │    │金（│
│  │      │        │      │      │    │    │日期│
│  │      │        │      │      │    │    │不詳│
│  │      │        │      │      │    │    │）  │
└─┴───┴────┴───┴───┴──┴──┴──┘


司法院資訊處製作；財團法人民間司法改革基金會備份。
